---
title: "ANÀLISI DE DADES ÒMIQUES"
author: "Daniel Sánchez"
date: '`r format(Sys.Date(),"%e de %B, %Y")`'
output:
  pdf_document:
    toc: true
    number_sections: true
  html_document:
    toc: true
    toc_depth: 3
    toc_float: true
bibliography: "C:/Users/dd28/OneDrive/Màster/08. Anàlisi de dades òmiques/Unitat 1. Les ómiques/PAC1/referencies.bib"
editor_options: 
  markdown: 
    wrap: sentence
---

```{r setup, include=FALSE}
knitr::opts_chunk$set(echo = TRUE)
```

# PROVA D'AVALUACIÓ CONTÍNUA

## Resum

Aquest estudi analitza els nivells de biomolècules en orina per identificar possibles diferències entre pacients control i pacients amb caquèxia.
Es realitza una anàlisi de components principals (PCA) per explorar patrons latents en les dades i determinar quines biomolècules tenen un major impacte en la diferenciació dels grups.
Els resultats obtinguts mostren que certes biomolècules tenen una major influència en la variació de les dades, fet que pot ser rellevant per estudis biomèdics.

## Objectius

A nivell general, l'objectiu principal és planificar i exevutar una versió simplificada del procés d'anàlisi de dades òmiques, alhora que es treballa amb eines i mètodes vistos en l'assignatura.

Més especificament, els objectius per l'estudi de caquèxia són:

-   Analitzar les diferències en els nivells de biomolècules entre pacients control i pacients amb caquèxia.
-   Aplicar tècniques d’anàlisi multivariable, especialment PCA, per detectar patrons latents en les dades.
-   Identificar quines biomolècules tenen més pes en la diferenciació dels grups.

## Mètodes

### Dades

Les dades s’han obtingut del repositori facilitat a l'enunciat de l'exercici [metaboData](https://github.com/nutrimetabolomics/metaboData), que conté nivells de biomolècules en mostres d’orina de pacients control i pacients amb caquèxia.

```{r input, include=FALSE}
source("Codi_exercici.R")
```

### Metodologia

1.  **Preprocessament de dades**:
    -   S’ha importat i netejat el dataset.
    -   S'ha realitzat un objecte $SummarizedExperiment()$.
    -   S’ha realitzat una normalització per centrar les dades.
2.  **Anàlisis exploratòries**:
    -   Boxplots per visualitzar la distribució de biomolècules segons el grup.
    -   PCAs per reduir la dimensionalitat i observar patrons de variabilitat.
3.  **Mètodes estadístics aplicats**:
    -   Càlcul de matriu de covariàncies i correlacions.
    -   Càlcul de valors i vectors propis per PCA.
    -   Ordenació dels pesos dels components principals.

### Paquets

Els paquets principals per l'estudi són:

```{r libraries, include=FALSE}
library(GEOquery)
library(SummarizedExperiment)
library(ggplot2)
library(dplyr)
library(tidyr)
```

## Resultats

La principal diferència entre `SummarizedExperiment` i `ExpressionSet`, és què el primer és més flexbile en la informació de files, permeten els basats en `GRanges`i els descrits arbitrariament per `DataFrame`s.
Aquest fet fa la primera classe més idónea per a una àmplia varietat d'experiments, particularment aquells basats en seqüències, com per exemple les de *RNA-Seq* i les *Chlp-Seq*, tal com s'explica a @SummarizedExperiment.

```{r}
se
```

D'aquesta primera exploració es treu la conclusió que la base de dades és de 77 pacients, que mostren o no caquèxia (columna Condition).
Les dades són factors o numèriques segons ens convé i no falten valors.

Seguixo amb una exploració estadística i gràfica simple.

```{r fig.width=12, fig.height=12}
resumdades_graf
```

Un cop observades les dades en cru, comencem l'estudi.

### Cerca de factors latents en les dades d'estudi

Per elaborar aquest estudi es segueixen els pasos descrits a @SanchezCarmona2024.

Tenim unes dades heterogènies, però amb dades del mateix tipus, és a dir, magnituds biomètriques, en aquest cas nivell de biomolècules en orina.
Basem doncs l'estudi en una anàlisi de covariàncies de les dades centrades.

Es calcula la matriu de variànces ajustant a dividir per $n$ en lloc de per $(n-1)$ per fer els resultats compatibles en cas que es considerès necessari emplear més d'un mètode, com càlcul mitjançant covariànces i/o mitnjançant funcions, com ara $princomp$ i $prcomp$. Finalment, es calcula la matriu de correlacions.

Als annexes es pot observar la variable $R$ que mostra la matriu de correlacions. 

### Càlcul mitjançant matriu de covariàncies

Als annexes es pot trobar la impressió de la variable $EIG$.
A continuació es fa la transformació de les dades associada als components principals, obtinguda de la multiplicació de la matriu original per la matriu de vectors propis.

```{r}
round(vars1, 3)
```

El primer component explica un 77.2 % de la variabilitat, mentre que el segon un 11.3 %.

Un cop fet el càlcul, es fa una primera representació:

```{r echo = FALSE}
xlabel <- paste("PCA1 ", round(vars1[1]*100, 2),"%" )
ylabel <- paste("PCA2 ", round(vars1[2]*100,2),"%" )
plot(PCAS1[,1], PCAS1[,2], main = "Primeres PCAs de biomolècules",
     xlab=xlabel, ylab=ylabel)
```

En aquesta primera representació observem els dos primers components, un en l'eix *y* i l'altre en el *x*
Com es pot observar, hi ha tres valors allunyats de la resta que ens dificulten observar el gruix de les dades.

Com que en el següent gràfic ens interessa veure quines pertanyen a pacients amb cachexia i quins a pacients control, retallem lleugerament el gràfic per poder ampliar el gruix de les dades, encara que ens doni com a resultat deixar de veure 3 observacions del gràfic.

```{r echo = FALSE}
bgSurv <- colSurv <- ifelse(se$Condition=="cachexic", "red", "blue")
pchSurv <- ifelse(se$Condition=="cachexic",1,2)
plot(PCAS1[,1], PCAS1[,2], main = "Primeres PCAs de biomolècules",
     xlab=xlabel, ylab=ylabel,
     pch=pchSurv, col=colSurv, bg=bgSurv,
     xlim = quantile(PCAS1[,1], c(0.1, 0.95)), 
     ylim = quantile(PCAS1[,2], c(0.1, 0.95)))
legend( "topright"  , inset = c(0.01,0.01), cex =1, 
        bty = "y", legend = c("Cachexic", "Control"), 
        text.col = c("red", "blue"),
        col = c("red", "blue"), 
        pt.bg = c("red","blue"), 
        pch = c(1,2)
)
```

D'aquest gràfic podriem pensar que els valors pels pacients amb caquèxia són més dispersos que els valors pels pacients control. 

### Càlcul dels components principals mitjançant les funcions `princomp` i `prcomp`

Tal com s'ha buscat els valors de PCA amb el mètode anterior, més manual, es poden buscar amb les funcions `princomp` i `prcomp`.
Mentre que `princomp` fa exactament el mateix mètode, `prcomp` calcula els components principals mitjançant la descomposició en valors singulars de la matriu de dades.

Podem comparar les desviacions estàndard dels tres mètodes. 

Primer mètode:

```{r}
sqrt(EIG$values)
```

Segon mètode (`princomp`):

```{r}
PCAS_met2$sdev
```

Tercer mètode (`prcomp`):

```{r}
PCAS_met3$sdev
```

Finalment, es poden comparar els vectors obringut els tres mètodes.

Primer mètode:

```{r}
head(EIG$vectors[,1],5)
```

Segon mètode (`princomp`):

```{r}
head(PCAS_met2$loadings[,1],5)
```

Tercer mètode (`prcomp`):

```{r}
head(PCAS_met3$rotation[,1],5)
```

Els pesos adjuntats pels tres mètodes pertanyen a les cinc primeres molècules del primer component, s'adjunten els pesos de tots els components en els annexos.

### Interpretació dels components

Amb l'estudi fet observem que el primer component explica el 77.2 % de la variabilitat, mentre que el segon un 11.3 %. És per això, que l'estudi s'ha centrat en observar aquest primer component, tot i que en els gràfics també s'utilitza el segon.

Dins d'aquest primer component es poden observar els pesos de les diferents variables, en aquest cas biomolècules. Aparentment, la creatinina és la biomolècula que més afecta a la variable resposta. El citrate i el hippurate són la segona i tercera biomolècula amb més pes. 

Aquí es poden veure, a mode d'exemple, ja que en l'apartat de resultats es poden observar tots, els pesos del primer component amb el segon mètode aplicat ordenats per pes i amb el valor absolut. Es mostren només els 5 primers, ja que a partir del tercer tots són molt propers a zero. La taula completa s'adjunta als annexes.

```{r}
head(PCAS_met2$loadings[,1][names(sort(abs(PCAS_met2$loadings[,1]), decreasing = TRUE))],5)
```

A partir d'aquesta taula es pot treure la següent fórmula:

$PCA2 = CP_Nou = 0.9417 * Creatinine + 0.2195 * Citrate + 0.1976 * Hippurate + ... + 0.0005 * Isoleucine$

A partir de la quarta molècula els valors s'observen molt propers a zero, per tant, podriem pensar que les tres molècules mencionades són les que més afecten. 

Dels mètodes treballat es pot dir que els tres han donat resultants semblants, per tant, podríem pensar que aquests són correctes i contrastats. 

## Discussió

Aquest estudi ha permès identificar patrons en les dades mitjançant PCA i altres tècniques estadístiques.
Les limitacions inclouen la necessitat d'un conjunt de dades més gran, amb més observacions, per millorar la robustesa de les conclusions.
També seria interessant combinar aquesta anàlisi amb tècniques de machine learning per aprofundir en la classificació dels pacients.
Un altre aspecte important és que la base de dades no tenia un diccionari com a tal, per tant, de primeres, ha sigut difícil interpretar totes les dades.
Cosidero important en totes aquestes bases de dades es mencionin les unitats de les variables numèriques i el context de l'estudi.
Aquestes dades manquen en el dataset triat.

## Conclusions

Les principals conclusions extretes de l'estudi indiquen una consistència entre els tres mètodes aplicats per a l'anàlisi de components principals, suggerint la robustesa dels resultats. El primer component principal, que explica un significatiu 77.2% de la variabilitat, destaca la creatinina, el citrat i l'hipurat com les biomolècules amb major pes a l'hora de discriminar entre pacients amb caquèxia i el grup control. Aquesta observació es recolza en la fórmula del component principal obtinguda amb el segon mètode: 
$PCA2 = CP_Nou = 0.9417 * Creatinine + 0.2195 * Citrate + 0.1976 * Hippurate + ... + 0.0005 * Isoleucine$), 
on aquestes tres molècules presenten els coeficients més elevats. La dispersió més gran observada en els valors dels pacients amb caquèxia en els gràfics de components principals, en comparació amb el grup control, podria indicar una major heterogeneïtat metabòlica en la condició de caquèxia. En conjunt, els resultats suggereixen que la creatinina, el citrat i l'hipurat són biomarcadors potencials per a la detecció o la diferenciació de la caquèxia.

## Referències

-   @SummarizedExperiment
-   @SanchezCarmona2024
-   @metaboData

El codi i les dades utilitzades en aquest estudi estan disponibles al següent repositori de GitHub: [https://github.com/DanielSan33-4/Sanchez-Pelaez-Daniel-PAC1.git]

## Annexes

**Descomposició dels càlculs d'EIG:**

**Matriu de correlacions:**
```{r}
R
```

**Matriu de covariàncies:**
```{r}
EIG
```

**Pesos de tots els components segons el primer mètode treballat:**

```{r}
EIG$vectors
```

**Pesos de tots els components segons el tercer mètode treballat:**

```{r}
PCAS_met2$loadings
```

**Pesos de tots els components segons el tercer mètode treballat:**

```{r}
PCAS_met3$rotation
```

**Pesos segon component ordenats:**

```{r}
PCAS_met2$loadings[,1][names(sort(abs(PCAS_met2$loadings[,1]), decreasing = TRUE))]
```

